最高法院刑事判決　　　　　　九十六年度台上字第二一九三號
上　訴　人　丙○○
　　　　　　甲　○
　　　　　　乙○○
共　　　同
選任辯護人　劉叡輝律師
　　　　　　吳光中律師
上列上訴人等因違反公職人員選舉罷免法案件，不服台灣高等法
院台中分院中華民國九十六年一月三日第二審更審判決 (九十五
年度重選上更(三)字第二九號，起訴案號：台灣台中地方法院檢察
署九十一年度選偵字第一三一、一五九號），提起上訴，本院判
決如下：
    主  文
上訴駁回。
    理  由
按刑事訴訟法第三百七十七條規定：上訴於第三審法院，非以判
決違背法令為理由不得為之；是提起第三審上訴，應以原判決違
背法令為理由，係屬法定要件；如果上訴理由狀並未依據卷內訴
訟資料具體指摘原判決不適用何種法則或如何適用不當，或所指
摘原判決違法情事，顯與法律規定得為第三審上訴理由之違法情
形不相適合時，均應認其上訴為違背法律上之程式，予以駁回。
原判決綜合全案卷證資料，本於事實審法院之推理作用，認定上
訴人丙○○、甲○及乙○○（下稱丙○○等三人）有其事實欄所
載之犯行，因而撤銷第一審關於丙○○等三人共同意圖使候選人
不當選，以文字傳播不實之事，足以生損害於他人部分之科刑判
決，改判論丙○○等三人共同意圖使候選人不當選，以文字傳播
不實之事，足以生損害於他人罪；丙○○、甲○各處有期徒刑
月，乙○○處有期徒刑貳月，並均依行為時即民國九十五年七月
一日修正施行前之刑法第四十一條第一項前段之規定諭知易科罰
金之折算標準，均褫奪公權壹年；已詳細說明其所憑之證據及認
定之理由；並對上訴人所為之辯解，如何不足採信，亦已依據卷
內資料予以指駁及說明，俱有卷存之證據資料可資覆按；又公訴
意旨另以：丙○○等三人共同散發之文宣，尚列載：「有請大里
長不要再1.利用關係；2.檢舉里民；3.浪費警力。」「（新江八
點文宣）---【會計師】 三字有玄機，莫非是借牌？地下記帳代
理業？貴公司行號的帳被記的安心嗎？」等語，亦認丙○○等三
人此部分共犯意圖使候選人不當選，以文字傳播不實之事，足以
生損害於他人罪嫌。但經原審調查證據之結果，認不能證明丙○
○等三人犯此部分之罪，惟公訴人認此部分與上開科刑部分，為
實質上之一罪，就此部分乃不另為無罪之諭知；從形式上觀察，
原判決並無違背法令情形。丙○○等三人之上訴意旨略稱：(一)、
伊等散發之黃色紙張文宣，原文之標題係記載：「  何南里民、
小心江Ａ光」，意指聰明的何南里民要小心，提防被「江某」吃
（錢）光；而文宣之內容則有：「(二)守望相助隊主任委員—里長
本人，財務會計—里長夫人，真可以嗎？(三)土地公廟主任委員—
里長本人，財務會計—里長夫人，該避嫌吧﹗」等詞。被害人江
光對兼任守望相助隊、土地公廟主任委員，及由其妻記帳管理
財務等情，並未否認；並經證人何瑞桐於原法院更一審證述：守
望相助隊有專款帳戶，是里長夫人在管理帳項；另證人宋哲輝、
林貴源、張再興、游慶堂、楊崑城、何茂霖、賴耀宗及董鳴島於
審理中一致證稱：守望相助隊及土地公廟之財物確未曾公開各等
語，事實明確，則甲○質疑上情，乃公開為文揭發，洵無虛構或
捏造不實，更無犯罪之故意，與公職人員選舉罷免法第九十二條
之犯罪構成要件不合，原判決曲解上開文宣，置丙○○等三人有
利之辯解及所提何南里守望相助隊數十名隊員連署要求江光公
開財物之連署書於不顧，遽入丙○○等三人於罪，其認事用法顯
有未當。又縱認丙○○等三人之行為，該當公職人員選舉罷免法
第九十二條之構成要件，亦應有刑法第三百十一條阻卻違法事由
之適用，原判決未於理由內說明，亦有理由不備之違法。(二)、丙
○○僅曾參與守望相助隊之餐會，並非參加守望相助隊之常年會
議，更未參與審閱守望相助隊之帳冊，而江光所提出者，均為
丙○○參加守望相助隊餐會之簽名錄，則原判決認丙○○先後參
與守望相助隊常年會議並審閱帳冊云云，即與卷內資料不符；請
撤銷原判決關於意圖使候選人不當選，以文字傳播不實之事，足
以生損害於他人部分之判決，再發回原審法院更為審理等語。惟
查，丙○○、乙○○均明知甲○所製作上述標題、內容之文宣，
係影射江光有利用擔任上開守望相助隊主任委員及土地公廟主
任委員之機會，而侵占守望相助隊及土地公廟之款項，乃不實事
項之文宣，丙○○等三人共同基於使江光不當選之犯意聯絡，
推由甲○印製該不實內容之文宣一千五百份，再由甲○、乙○○
共同至何南里各鄰散發，足以生損害於江光等情，原判決已於
理由甲、二詳敘其調查審認之結果，核屬事實審法院取捨證據職
權之適法行使，尚無違經驗法則及論理法則，亦無調查未盡及理
由不備之違背法令；上訴意旨(一)再為事實上之爭執，殊非適法之
第三審上訴理由。又刑法第三百十一條第三款規定：以善意發表
言論，而對於可受公評之事為適當之評論者，不罰。所稱以善意
發表言論，指行為人所以發表言論之動機目的，悉出諸於善意，
而無毀損他人名譽之惡念者而言；另所稱為適當之評論，指其評
論不偏激而中肯，未逾越必要之範圍程度者而言。原判決依憑丙
○○等三人共同散發之上開文宣內容觀察，認其三人已非純然在
質疑江光擔任守望相助隊主任委員及土地公廟主任委員時，不
知避嫌而同時請其妻擔任財物會計，而係惡意指摘江光利用擔
任守望相助隊主任委員及土地公廟主任委員之機會，Ａ光（不法
侵占之意）守望相助隊及土地公廟之款項，其評論既偏激又非中
肯，乃論處丙○○等三人此部分罪刑，其法則之適用，洵無違誤
；上訴意旨(一)後段猶加指摘，亦非適法之上訴理由。而依江光
提出之守望相助隊常年會議紀錄與守望相助隊餐會之簽名錄以觀
，守望相助隊常年會議與餐會，係同日同一時間舉行，常年會議
紀錄復有委員審閱帳冊之記載（見原審選上訴卷第二五四至二六
八頁），上訴意旨(二)執以爭論，仍非適法之上訴理由。至其餘上
訴意旨所指各節，或不影響全部犯罪事實之認定而可認於原判決
之主旨有影響，或原判決已加審酌、論斷，為其職權之適法行使
，並無違背證據法則之情形，或與本件犯罪構成要件無關之細節
，並無再為傳訊調查必要之裁量事項；上訴意旨徒憑己意，任意
指摘原判決違背法令，核與法律規定得為第三審上訴理由之違法
情形均不相適合，應認其上訴違背法律上之程式，均予以駁回。
丘國興部分及丙○○、甲○被訴賄選部分，均已判決無罪確定，
附為敘明。
據上論結，應依刑事訴訟法第三百九十五條前段，判決如主文。
中　　華　　民　　國　九十六　年　　四　　月　二十六　日
                      最高法院刑事第十一庭
                          審判長法官  林　永　茂
                                法官  洪　文　章
                                法官  蘇　振　堂
                                法官  蕭　仰　歸
                                法官  何　菁　莪
      本件正本證明與原本無異
                                      書  記  官
中　　華　　民　　國　九十六　年　　五　　月　　一　　日
                                                     G
